【裁判字號】    90,訴,1508
【裁判日期】    900912
【裁判案由】    清償借款
【裁判全文】
臺灣臺中地方法院民事判決  九十年度訴字第一五○八號
    原      告  甲○○
    被      告  乙○○○
右當事人間請求清償借款事件，本院判決如左：
    主      文
被告應給付原告新台幣柒拾柒萬仟元，及自民國九十年二月二十四日起至清償日止
，按週年利率百分之五計算之利息。
訴訟費用由被告負擔。
本判決於原告以新台幣貳拾伍萬柒仟元為被告供擔保後，得假執行。
    事      實
甲、原告方面：
一、聲明：求為判決除假執行擔保金額外，如主文所示。
二、陳述：
（一）被告乙○○○於民國（下同）八十七年一月十二日向原告借用新台幣（下同）
      九十萬元，約定清償期為八十七年二月十二日，原告於預先扣除一個月之利息
      二萬七千元後，當日匯款八十七萬三千元於被告在台中十一信用合作社何厝分
      社、帳號0000000000000之帳戶（下稱系爭帳戶），被告亦交付
      其為發票人、台中市第十一信用合作社何厝分社（下稱十一信何厝分社）為付
      款人、帳號八六四七─八號、票號ＤＭ0000000號、發票日為八十七年
      二月十二日、面額九十萬元之支票一紙給原告，用以清償本件借款。原告於同
      月十三日託收此一支票，後於二月六日因被告以一時無力清償為由要求而同意
      撤票，延期清償一個月，原告體念被告之困難，乃予以同意。後被告乃以其簽
      發、同一付款人、同一帳號、票號ＤＭ0000000號、發票日為八十七年
      三月十二日、面額九十萬元之支票一紙，向原告換回上述支票。八十七年三月
      二日被告又以相同理由要求撤票，延期清償，並將支票之發票日改為八十七年
      五月十二日，後被告又再次要求延期兌現日至同年六月十二日，然屆期仍未兌
      現。後被告乃又持同一付款人、同一帳號、票號ＤＭ0000000號、發票
      日為八十七年九月十二日、面額九十萬元之支票一紙，再向原告換回前開票號
      ＤＭ0000000號之支票。原告於八十七年六月十七日將上開票號ＤＭ0
      000000號之支票託收，至八十七年九月四日發票前，被告復向原告稱無
      法如期兌現，要求撤票，原告又再度撤票。
（二）原告於八十七年九月四日撤票而領回前開票號ＤＭ0000000號之支票後
      ，一直由原告保管，迄至八十八年十一月間時，被告以本件借款轉借第三人曾
      宏本，現既已無力清償，乃要求曾宏本代為清償，後由曾宏本先償還十萬元，
      餘八十萬元，則由曾宏本開立發票日為八十八年十一月十日、到期日為八十九
      年五月十日、面額八十萬本票交由原告，原告始將前開票號ＤＭ000000
      0號之支票交還被告，然屆到期日，曾宏本卻分文未償。
（三）原告自八十七年一月十二日匯款予被告後，利息均由被告支付，至曾宏本出面
      簽發本票為止。被告所開的票均無他人背書。揆諸消費借貸及民法第三百二十
      條之規定，縱如被告所稱此筆借款係轉借予第三人曾宏本，亦僅屬被告個人行
      為，與原告無關，況曾宏本所簽發之本票亦未兌現，則依照民法第三百二十條
      之規定，仍應由被告負返還借款之責任。
（四）按本件被告向原告借款九十萬元，但原告實際僅交付被告八十七萬三千元，扣
      除由第三人曾宏本所代還之十萬元外，被告尚積欠原告七十七萬三千元，依民
      法第四百七十四條第一項、第四百七十八條之規定，被告負有返還借款之義務
      ，爰訴請被告如數返還。
三、證據：提出彰化商業銀行匯款回條影本一件、彰化商業銀行代收款項抄錄簿影本
          一份、本票（發票人曾宏本）影本一紙、調解不成立證明書影本一件、本
          院九十年度執字第六四五六號債權憑證影本一件乙份、本票乙紙為證，並
          聲請訊問證人江素貞。
乙、被告方面：
一、聲明：求為判決駁回原告之訴。
二、陳述：被告確曾簽立原告主張之前開三張支票予原告，原告亦將八十七萬三千元
          匯至被告所有之系爭帳戶，該等支票均未兌現，第一張支票係原告交付借
          款時交給原告，後又簽發同面額之支票換回，共以二張支票陸續換票，而
          前開所簽發之支票均有曾宏本之背書，錢是訴外人曾宏本所借，並非被告
          向原告借貸，要付給原告之利息，原先是開被告之支票支付，後來改由訴
          外人曾宏本開立其在台中市第七信用合作社及美商花旗銀行之支票支付要
          給原告之利息，但是該曾宏本所簽開要支付利息支票，係由被告請原告之
          妹江素貞轉交予原告。且原告曾打電話給訴外人李春，向李春表示本件借
          款是訴外人曾宏本向其借錢等語，足見原告亦知借款係由訴外人曾宏本所
          借。
三、證據：提出十一信何厝分社帳號八六四七─八號往來明細表影本一件為證，並聲
          請訊問證人李春。
    理      由
一、按訴狀送達後，原告不得將原訴變更或追加他訴，但減縮應受判決事項之聲明者
    ，不在此限；本件原告起訴聲明為求為判決「被告應給付原告八十萬元及自八十
    九年五月十日起至清償日止，按年息百分之五計算之利息」，於訴訟中變更為「
    被告應給付原告七十七萬三千元，及自九十年二月二十四日（即支付命令送達翌
    日）起至清償日止，按週年利率百分之五計算之利息」，核屬減縮應受判決事項
    之聲明，於法尚無不合，應予准許，首先敘明。
二、本件原告主張：被告於八十七年一月十二日向其借用九十萬元，約定清償期為八
    十七年二月十二日，原告在預先扣除利息二萬七千元後，於匯款八十七萬三千元
    予被告在十一何厝分社之帳戶，其後由訴外人曾宏本代還十萬元，餘款七十七萬
    三千元迭經催討，均未獲清償，爰依消費借貸之法律關係訴請被告如數給付借款
    及法定遲延利息等語；被告則以：系爭款項乃訴外人曾宏本向原告所借，被告並
    未向原告借款，原告要求被告返還借款並無理由等語，資為抗辯。
三、經查：原告曾於八十七年一月十二日前往彰化商業銀行，將八十七萬三千元匯入
    被告在十一信何厝分社之系爭帳戶內，被告並交付原告由被告簽發、付款人為十
    一信何厝分社、帳號八六四七─八號、票號為ＤＭ0000000號、發票日為
    同年二月十二日、面額九十萬元之支票一紙給原告，原告於八十七年一月十三日
    存入原告在彰化商業銀行之帳戶內託收，後因被告無兌現支票乃向原告要求撤票
    ，原告乃於同年二月六日撤票領回；被告於原告領回上開支票後，即以其簽發、
    付款人為十一信何厝分社、帳號八六四七─八號、票號為ＤＭ0000000號
    、發票日為同年三月十二日、面額九十萬元之支票一紙，向原告換回上開票號為
    ＤＭ0000000號之支票，原告遂於同年二月十三日存入原告前開帳戶內託
    收，後因原告仍無法屆期予以兌現，再要求原告撤票，經原告同意後，原告乃於
    同年三月二日撤票領回；原告將該支票領回後，被告即將該支票之發票日更改為
    同年五月十二日，原告於同年三月十二日再將該支票存入原告前開帳戶託託，後
    再應要求延期兌現日至同年六月十二日，然屆期仍未兌現；後被告乃又持由其簽
    發、付款人為十一信何厝分社、帳號八六四七─八號、票號為ＤＭ000000
    0號、發票日為同年九月十二日、面額九十萬元之支票一紙，再向原告換回前開
    票號ＤＭ0000000號之支票，嗣原告於同年六月十七日將該支票存入原告
    前開帳戶內託收，但被告復向原告稱無法如期兌現，要求撤票，原告於是又於同
    年九月四日再度撤票領回，後至八十八年十一月間，由訴外人曾宏本償還原告十
    萬元，訴外人曾宏本並簽發發票日為八十八年十一月十日、到期日為八十九年五
    月十日、面額八十萬本票交由原告，原告乃將前開票號ＤＭ0000000號之
    支票交還被告，然屆到期日，訴外人曾宏本並未清償該票據債務等情，業據原告
    提出彰化商業銀行匯款回條影本一件、彰化商業銀行代收款項抄錄簿影本一份、
    本票（發票人曾宏本）影本一紙、本院九十年度執字第六四五六號債權憑證影本
    一件乙份、本票乙紙為證，復為兩造所不爭執，自堪信為真實。
四、本件兩造對於消費借貸關係發生於何人之間，有所爭執，原告主張係發生於兩造
    之間，被告則抗辯係發生在原告與訴外人曾宏本之間。本院查：
（一）原告確曾於八十七年一月十二日前往彰化商業銀行，將八十七萬三千元匯入被
      告在十一信何厝分社之系爭帳戶內，被告並交付原告由被告簽發、付款人為十
      一信何厝分社、帳號八六四七─八號、票號為ＤＭ0000000號、發票日
      為同年二月十二日、面額九十萬元之支票一紙給原告，供借款清償之用等情，
      業如前述，被告對此一事實亦不否認，足見原告確實有將借款交付被告，而被
      告則交付約定面額之支票給原告以供清償之用，揆諸一般社會常情，兩造之行
      為顯符被告向原告借款之一般交易常態，堪信原告主張係被告向其借貸等情為
      真實，被告雖辯稱其僅係提供帳戶供原告匯款及將票借給訴外人曾宏本而已，
      且該等支票有曾宏本之背書云云，惟此為原告所否認，被告對此復未舉證以實
      其說，尚無可採。次按被告除於借款時交付前開票號為ＤＭ0000000號
      外，後以票號為ＤＭ0000000號之支票一紙換回上開票號為ＤＭ000
      0000號之支票，嗣再以票號為ＤＭ0000000號之支票一紙換回前開
      票號ＤＭ0000000號之支票等情，業如前述，且應交付給原告之借款利
      息，原均係由被告簽發支票支付等情，並據其自認在卷（見九十年八月三十日
      言詞辯論筆錄），苟本件借貸確係由訴外人曾宏本向原告所借，則被告並非至
      愚，豈有一再以自己之支票換票以供原告清償、並以自己支票代支付利息之理
      ？足見被告所辯，顯與常情有悖，尚不足採信。
（二）再者，訴外人曾宏本雖曾於八十八年十一月間償還原告十萬元，並開立發票日
      為八十八年十一月十日、到期日為八十九年五月十日、面額八十萬本票交由原
      告，原告遂將前開票號ＤＭ0000000號之支票交還被告，然此距離借款
      之八十七年一月十二日已有一年十月左右，尚難以訴外人曾宏本之前開行為，
      即推斷借款人為訴外人曾宏本，蓋訴外人曾宏本之所以代償該十萬元，並簽立
      本票之行為，可能係其與被告之內部約定或前開款項原係被告借用後轉借給訴
      外人曾宏本等，均有可能，自不足因而認定本件借款係由訴外人曾宏本所借。
（三）證人李春雖到庭證稱：「在去年（按指八十九年）冬天，原告有打電話給我，
      說曾宏本有向我借錢，大約借了七、八十萬元，原告甲○○說這些話後就把電
      話掛掉了，我以前認識曾宏本」等語（見本院九十年七月十八日言詞辯論筆錄
      ），然查：原告否認曾向證人李春為前開陳述，按本院參酌證人李春關於為何
      原告要對其為如此之陳述，並無法說明，且該證人李春僅對原告在近八、九月
      左右以前之電話中所講的這句話記憶深刻，卻無法證述其餘通話內容，及證人
      自承其與被告係鄰居關係相熟，則其與兩造間之親疏顯有別等情，已難確信其
      所為證言為真；再，證人李春所陳述原告與其通電話之時間是在八十九年之冬
      天，其時距訴外人曾宏本簽發前開本票給原告，已有一年左右，而原告對訴外
      人曾宏本確有本票之債權，縱原告有如證人李春所證有向其提及訴外人曾宏本
      向原告有借錢等語，然依證人李春所證，原告在該電話中並未表明訴外人曾宏
      本係於何時因何原故向其借款等事實，自難僅憑原告提及曾宏本借錢，即推測
      其該曾宏本所借者即係本件之借款，況原告本身並未受過嚴格之法律教育之原
      告而言，則其所稱之借錢，究係指訴外人曾宏本有欠其錢或類似之話語或係指
      曾宏本向其借款，亦屬不明；又該次通話是距離證人李春到庭作證前，時間已
      將近八、九月左右，則證人李春對於提及在偶然接到原告之電話中原告提其與
      他人間債務問題，依常情而言，證人李春應不致有特殊深刻之記憶，則其出現
      聽錯或記憶錯誤之可能性，顯然亦屬不低；綜上，本件自難僅憑證人李春此部
      分之證詞，即認借款人係訴外人曾宏本，而為被告有利認定之依據；況如前述
      ，本件借款係由原告將款項匯入被告之前開系爭帳戶內，且被告並交付票號為
      ＤＭ0000000號之支票一紙給原告，供借款清償之用，應係由被告向原
      告借款，則證人李春之前開證詞，應與事實不符，自不足採信。
五、按稱消費借貸者，謂當事人一方移轉金錢或其他代替物之所有權於他方，而約定
    他方以種類、品質、數量相同之物返還之契約，民法第四百七十四條第一項定有
    明文。按本件兩造約定之借款金額雖為九十萬元，惟原告實際交付給被告之金額
    為八十七萬三千元，業如前述，則兩造間所成立之借貸契約，其借貸金額應僅為
    八十七萬三千元，蓋依民法第二百零六條規定：「債權人除民法第二百零五條限
    定之利息外，不得以折扣或其他方法，巧取利益」，原告預扣二萬七千元之利息
    ，並不合法，且該二萬七千元既未實際交付被告，基於借貸契約屬要物契約之特
    性，則就此二萬七千元之部分，兩造間自不發生借貸關係。前開借款扣除由訴外
    人曾宏本代償之十萬元，則被告尚積欠原告之借款金額即為七十七萬三千元。從
    而，原告本於消費借貸之法律關係，訴請被告給付其七十七萬三千元，及自九十
    年二月二十四日（即支付命令送達被告翌日）起至清償日止，按週年利率百分之
    五計算之利息，洵屬有據，應予准許。
六、原告陳明願供擔保，請求宣告假執行，核無不合，爰酌定相當之擔保金額，予以
    准許。
七、本件事證已臻明確，兩造其餘攻擊及防禦方法，核於判決結果無影響，爰不予以
    一一論列，附此說明。
八、據上論結，本件原告之訴為有理由，依民事訴訟法第七十八條、第三百九十條第
    二項，判決如主文。
中      華      民      國    九十      年      九      月     十二     日
~B臺灣臺中地方法院民事第四庭
~B    法  官  李國增
右為正本係照原本作成。
如對本判決上訴，須於判決送達後廿日內向本院提出上訴狀。
中      華      民      國    九十      年      九      月     十二     日
~B    書記官


司法院資訊處製作；財團法人民間司法改革基金會備份。
